---
title: "Nagybeadandó"
author: "Szendrei József"
date: '2021 12 12 '
output:
  word_document: default
  html_document: default
  pdf_document: default
---

```{r setup, include=FALSE}
knitr::opts_chunk$set(echo = FALSE)
```

# Matematikai statisztika beadandó

## Adathalmaz betöltése

Első lépésben betöltöm az adatsetet.  

```{r, echo =FALSE}
load(url("https://zempleni.elte.hu/d42.RData"))
df = xd
```

Most hogy betöltöttük nézzük meg alaposabban, mit is tartalmaz ez a file.

```{r, echo =FALSE}
str(df)
```
Az adatsetünk sorainak és oszlopainak száma: `r dim(df)`  
Az első pár sora:

```{r, echo = FALSE}
head(df,5)
```

Minden sor egy ember adatait tartalmazza, az adatok pedig a következők: `r names(df)`  

**Azaz összességében 500 ember fent említett adatait látjuk ebben az adathalmazban**  




# Az adathalmaz vizsgálata  

## Hibák keresése

Nézzük meg először, hogy vannak-e nullértékek.
A táblázatban összesen `r sum(is.null(df))` nullérték található, Szerencsénkre nincs benne.  

Nézzük meg, hogy vannak-e üres értékek benne.
A táblázatban összesen `r sum(is.na(df))` üres érték található.  

*Mivel ez a későbbi elemzés során hibát okozna, ezért ezt az értéket javítani kell.*

## Hiba kijavítása 

Első lépésben megkeressük az üres értéket. Az érték a `r which(is.na(df))` . helyen található az adathalmazban ami pont az 50. sorban van.

```{r, echo = FALSE}
tail(df,3)
```
Az üres adat helyére az oszlopnak az átlagát fogom tenni.

```{r}
df[500,5] = round(mean(df$testmagasság, na.rm = T),0)
```

A javítás sikerességét gyorsan ellenőrizhetjük is.

```{r}
tail(df,3)
```

## Kiugró értékek ellenőrzése

A 3 számot tartalmazó oszlopra érdemes megnézni a kiugró értékeket, azaz a maximumot és a minimumot.

Az életkorok minimuma: `r min(df$kor)`év, maximuma: `r max(df$kor)`év, amik teljesen normális értékek.

A testmagasságok minimuma: `r min(df$testmagasság)`cm, maximuma pedig `r max(df$testmagasság)`cm, amik szintén teljesen normális értékek.

Végül pedig a jövedelmek minimuma: `r min(df$jövedelem)`ezer forint, maximuma pedig `r max(df$jövedelem)/1000` millió forint, amik ugyancsak teljesen normális értékek.  

### Az adathalmazunk most már hibamentes, kezdhetjük az elemzést.




# Leíró statisztikai elemzés

## Egyszerű ábrák

```{r}
hist(df$kor, 
     main="Életkorok hisztogrammja", 
     xlab="Életkor", 
     border="black", 
     col="cyan",
     xlim=c(20,70), 
     breaks=10)
```


Az emebrek átlagos kora `r round(mean(df$kor),1)` év az átlagtól egyes emberek életkora `r round(sd(df$kor),1)` évvel tér el.
Az emberek negyede legfeljebb `r quantile(df$kor,0.25)` éves és leggalább `r quantile(df$kor,0.75)` éves.



```{r}
boxplot(df$testmagasság,
main = "Testmagasság",
xlab = "cm",
col = "orange",
border = "brown",
horizontal = TRUE,
notch = TRUE
)
```


Az emberek átlagos testmagassága `r round(mean(df$testmagasság),1)` cm, az átlagtól az egyes emberek magassága `r round(sd(df$testmagasság)/mean(df$testmagasság),2)*100`%-kal ami `r round(sd(df$testmagasság),1)` cmrel tér el.
Az emberek fele `r quantile(df$testmagasság,0.25)` cm és `r quantile(df$testmagasság,0.75)` cm közt van.
Az ábra két végén kiugró értéknek jelenhet meg az adat, de szeintem a `r min(df$testmagasság)`cm és a `r max(df$testmagasság)` cm teljesen életszerű normális magasság, ezért benne hagyom az adatok közt.


```{r}
stripchart(df$jövedelem,
main="Az emberek jövedelme",
xlab="ezer forint",
method="jitter",
col="chartreuse",
)
```


Az emberek egyik felének legfeljebb, másik felének legalább `r quantile(df$jövedelem,0.5)` ezer forint a jövedelme. Az átlag jövedelem = `r round(mean(df$jövedelem),2)` ezer forint.Ábrán is jól látható, hogy az átlag az alsó kvartilisben található és a maximum jövedelem pedig eléggé kigró adat, ezért most korrigálok és kicserélem a maximum jövedelmet a jövedelmek átlagára. Úgy gondolom, hogy ekkora jövedelem nem elképzelhetetlen, de az adathalmaz szempontjából mégis ez a jó döntés.

```{r}
df$jövedelem[which(df$jövedelem == max(df$jövedelem))] = round(mean(df$jövedelem),0)
```

```{r}
stripchart(df$jövedelem,
main="Az emberek jövedelme",
xlab="ezer forint",
method="jitter",
col="chartreuse",
)
```

Két végletet figyelembe véve a legtöbb jövedelemmel rendelkező ember `r round(max(df$jövedelem)/min(df$jövedelem),2)`-szer keres annyit mint a legekevesebb jövedelemmel rendelkező ember, a különbség `r round((max(df$jövedelem)-min(df$jövedelem))/1000,2)`millió forint.


## Specifikus ábrák



```{r}

dfff <- subset(df,df$nem == "férfi")
dfno <- subset(df,df$nem == "nő")

dfbe <- subset(df,df$város == "Békés")
dfbp <- subset(df,df$város == "Budapest")
dfbk <- subset(df,df$város == "Budakeszi")

dfpi <- subset(df, df$foglalkozás == "Pincér")

dfbppi <- subset(dfpi, dfpi$város == "Budapest")
jövbppi <- dfbppi$jövedelem
dfbepi <- subset(dfpi, dfpi$város == "Békés")
jövbepi <- dfbepi$jövedelem
dfbkpi <- subset(dfpi, dfpi$város == "Budakeszi")
jövbkpi <- dfbkpi$jövedelem

jövpi <- dfbp$jövedelem


dfsz <- subset(df, df$foglalkozás == "Szabó")

dfbpsz <- subset(dfsz, dfsz$város == "Budapest")
jövbpsz <- dfbpsz$jövedelem
dfbesz <- subset(dfsz, dfsz$város == "Békés")
jövbesz <- dfbesz$jövedelem
dfbksz <- subset(dfsz, dfsz$város == "Budakeszi")
jövbksz <- dfbksz$jövedelem




dfuv <- subset(df, df$foglalkozás == "Ügyvéd")
dfbpuv <- subset(dfuv, dfuv$város == "Budapest")
jövbpuv <- dfbpuv$jövedelem
dfbeuv <- subset(dfuv, dfuv$város == "Békés")
jövbeuv <- dfbeuv$jövedelem
dfbkuv <- subset(dfuv, dfuv$város == "Budakeszi")
jövbkuv <- dfbkuv$jövedelem



jövuv <- dfbe$jövedelem
jövsz <- dfbk$jövedelem

```

Nézzük meg a fizetéseket különböző foglalkozások, települések és nemek esetén.





```{r}
boxplot(df$jövedelem~df$város,
main="Városonkénti fizetések",
xlab="Városok",
ylab="ezer Ft",
col="gold",
border="brown"
)
```



Jól látszik az ábrán, hogy bár az emberek háromnegyed részének Budapesten `r quantile(dfbp$jövedelem, 0.75)` Ft, Békésen `r quantile(dfbe$jövedelem, 0.75)` Ft és Budakeszin `r quantile(dfbk$jövedelem, 0.75)` Ft a maximum jövedelme, de Budapesten sokkal több a felfelé kiugró adat.


`
```{r}
boxplot(df$jövedelem~df$foglalkozás,
main="Foglalkozásonkénti fizetések",
xlab="Foglalkozások",
ylab="ezer Ft",
col="lightseagreen",
border="black"
)
```




A foglalkozásokat megfigyelve tisztán látszik, hogy az ügyvédek átlagjövedelme meghaladja a pincérek vagy szabók átlagjövedelmét. A legkevesebb jövedelemmel rendelkező ügyvéd jövedelme(`r min(dfuv$jövedelem)`) is nagyobb, minta pincérek felső kvartilise (`r quantile(dfpi$jövedelem, 0.75)`)



```{r}
boxplot(df$jövedelem~df$nem,
main="Nemenkénti fizetések",
xlab="Nemek",
ylab="ezer Ft",
col="burlywood4",
border="black"
)
```


A nemenkénti boxplot válasz ad arra a kérdésre, hogy a nők vagy a férfiak keresnek átlagosan többet. A férfiak átlagfizetése `r round(mean(dfff$jövedelem),0)` ezer forint, míg a nőké `r round(mean(dfno$jövedelem),0)` ezer forint.


```{r, eval=TRUE}
table(df$nem)
```
A megkérdezett emberek nagyobb része nő volt.


```{r, eval=TRUE}
table(df$foglalkozás,df$város)
```

A gyakorisági táblázat megmutatja, hogy az adott helyen az adott foglalkozásból hány ember szerepel az adathalmazban. Jól látható, hogy a megkérdezett emberek nagyjából fele, egész pontosan `r length(dfbp$jövedelem)` ember fővárosban él, a legtöbb megkérdezett embernek pedig ügyvéd a foglalkozása.

### konfidenciaintervallumok


```{r}
mag = df$testmagasság
magn = length(mag)
alpha = 0.05

magsdd = sd(mag)
magci_alsoi <- mean(mag)-qt(1-alpha/2, df=magn-1)*magsdd/sqrt(magn)
magci_felsoi <- mean(mag)+qt(1-alpha/2, df=magn-1)*magsdd/sqrt(magn)

```

Magasság alsó konfidenciaintervalluma `r magci_alsoi`, felső intervalluma `r magci_felsoi`


```{r}
jöv = df$jövedelem
jövn = length(jöv)
alpha = 0.05

jövsdd = sd(jöv)
jövci_alsoi <- mean(jöv)-qt(1-alpha/2, df=jövn-1)*jövsdd/sqrt(jövn)
jövci_felsoi <- mean(jöv)+qt(1-alpha/2, df=jövn-1)*jövsdd/sqrt(jövn)

```

Jövedelem alsó konfidenciaintervalluma `r jövci_alsoi`, felső intervalluma `r jövci_felsoi`

# Hipotézisvizsgálat normális eloszlást feltételezve

## Békési ügyvédek jövedelem

Azt szeretnénk vizsgálni, hogy a békési ügyvédek jövedelme kevesebb-e mint 1 millió forint.

H0: m = m0  
h1: m < m0

Segítségképp kirajzolunk egy ábrát

```{r}
boxplot(jövbeuv)
```

Egymintás, ismeretlen szórású, normális eloszlású eset -> t-próbát fogunk alkalmazni.


```{r}
t.test(jövbeuv,mu = 1000,alternative ="less")
```
A próba alapján 95%-os megbízhatósággal H0-t elfogadjuk, azaz nem tudjuk elvetni

95%-os megbízhatóság esetén azt mondhatjuk, hogy a békési ügyvédek fizetése egyenlő 1 millió forinttal

## Budakeszi és Békés jövedelme 

Ismerjük a Békésen élő emberek jövedelmét illetve a Budakeszin elő emberek jövedelmét. Állíthatjuk-e azt, hogy Békésen jobban élnek-e az emebrek?
H0 m1=m2  
H1 m1>m2

Kétmintás, ismeretlen szórású, normális eloszlású eset -> F-próbát fogunk alkalmazni.

```{r}
var.test(dfbk$jövedelem, dfbe$jövedelem)
```
Az F-próba p-értéke nagyobb minden értelmes szignifikanciaszintnél, ezért nem tudjuk elvetni a szórások egyezőségét. Így kétmintás t próbát fogunk alkalmazni.

```{r}
t.test(dfbk$jövedelem, dfbe$jövedelem, alternative="less",var.equal=T)
```
P-érték 58% ami nagyobb minden értelmes szignifikanciaszintnél, gyenge döntés
95%-os megbízhatóság eseten nem állíthatjuk, hogy jobban élnek Békésen mint Budakeszin.

## Pincérek és Szabók jövedelme 

Ismerjük az adathalmazban a pincérek és a szabók jövedelmét. Állíthatjuk-e azt, hogy a jövedelmükben nincs eltérés?

H0: m0 = m1  
H1: m0 != m1

Mivel a szórások ismeretlenek ezért F próbára lesz szükség.

```{r}
var.test(jövpi, jövsz)
```
Mivel a p-érték kisebb mint 5%-os szignifikanciaszintnél, ezért el tudjuk vetni a szórások egyezőségét.
Welch próbát kell végrehajtanunk

```{r}
t.test(jövpi, jövsz, paired=F, var.equal=F)
```
A p-érték 15,8%, így például 5%-os elsőfajú hiba valószínűsége esetén nem tudjuk elvetni H0-t, Gyenge döntés.  
95%-os megbízhatósági szintnél azt állíthatjuk, hogy a szabók és a pincérek jövedelme egyezik.


## Budapesti ügyvédek és békési ügyvédek összehasonlítása

Megvizsgáljuk a budapesti és a békési ügyvédek jövedelmeit. Először eldöntjük, melyik állítást érdemes vizsgálni.

```{r}
jövbpuv
jövbeuv

shapiro.test(jövbkuv)

mean(jövbpuv)
mean(jövbeuv)

```
Mivel a dudapesti ügyvédek átlagjövedelme nagyobb ezért azt éri meg vizsgálni.
H0: m0=m1  
H1: m1>m0

A minták függetlenek és a szórások nem ismertek, ezért előzetes F-próbát kell először végrehajtani a szórások egyezőségére vonatkozóan.

```{r}
var.test(jövbpuv, jövbeuv)
```
Mivel a p-érték 1% ezért el tudjuk vetni a H0-t azaz a szórások egyezőségét.

```{r}
t.test(jövbpuv, jövbeuv, alternative="greater", paired=F, var.equal=F)
```

Mivel a p-érték 1% ezért el tudjuk vetni a H0-t, erős döntés született
Azt állíthatjuk, hogy a budapesti ügyvédek jövedelme nagyobb mint a békési ügyvédeké 95%-os megbízhatósági sznten




# Hipotézisvizsgálat nem normális eloszlást feltételezve

## Békési szabók és budakeszin élő szabók jövedelme
Arra vagyunk kíváncsiak, hogy a békési szabók és a budakeszin élő szabók jövedelme megegyezik-e?  
H0: m0 = m1  
H1: m0 != m1

```{r}
shapiro.test(dfbesz$jövedelem)
shapiro.test(dfbksz$jövedelem)
```
Normalitásvizsgálattal megvizsgáltuk, hogy egyik minta sem származik normális eloszlásból.

```{r}
wilcox.test(dfbesz$jövedelem,dfbksz$jövedelem)
```

Mivel a p érték nagyobb mint 5% ezért nem tudjuk elvetni H0-t
95%-os megbízhatósággal azt állíthatjuk, hogy a Budakeszin és a Békésen élő szabók jövedelme megegyezik.




# lineáris model illesztése

## Stringet tartalmazó mezők lecserélése
```{r}

dff=df

dff$ferfi <- ifelse(dff$nem == 'férfi', 1, 0)
dff$no <- ifelse(dff$nem == 'nő', 1, 0)

dff$pincer <- ifelse(dff$foglalkozás == 'Pincér',1,0)
dff$szabo <- ifelse(dff$foglalkozás == 'Szabó',1,0)
dff$ugyved <- ifelse(dff$foglalkozás == 'Ügyvéd',1,0)

dff$budapest <- ifelse(dff$város == 'Budapest',1,0)
dff$budakeszi <- ifelse(dff$város == 'Budakeszi',1,0)
dff$bekes <- ifelse(dff$város == 'Békés',1,0)

rdf = subset(dff, select = -c(nem,foglalkozás,város) )

```

## Kovarianciamátrix létrehozása


```{r, eval=T}
round(cor(rdf),3)
```

## Lineáris model illesztése, minden paraméterrel

```{r, eval=T}
fitt0=lm(jövedelem~kor+testmagasság+ferfi+no+pincer+szabo+ugyved+budapest+budakeszi+bekes,data=rdf)
summary(fitt0)
extractAIC(fitt0)
```

Szignifikáns mezőket megtartjuk, a nem szignifikánsakat kidobjuk.


```{r, eval =TRUE}
fitt1=lm(jövedelem~kor+testmagasság+pincer+szabo+budapest,data=rdf)
summary(fitt1)
extractAIC(fitt1)
```

Ez tűnik a legjobb választásnak, de megpróbáljuk még kihagyni a testmagasságot.

```{r, eval =TRUE}
fitt2=lm(jövedelem~kor+pincer+szabo+budapest,data=rdf)
summary(fitt2)
extractAIC(fitt2)
```

Rosszabb lett a model, maradunk az előzőnél.

### Az ember jövedeleme függ az ember korától, testmagasságától, attől hogy szabó-e vagy pincér és hogy budapesti-e

## Logikusabb megközelítés

Azokat az adatokat hagyom bent amik szerintem fontosak a jövedelemhez

```{r, eval =TRUE}
fitt3=lm(jövedelem~kor+testmagasság+ferfi+ugyved+budapest,data=rdf)
summary(fitt3)
extractAIC(fitt3)
```
Látható, hogy a modellem kicsit jobb mint az előző esetben, tényleg ezektől az adatoktól függ a jövedelema  legjobban.

### Az adatok pedig a: kor, testmagasság, férfi nem, budapesti lakhely




## Becslés

Becsléshez létrehozok egy modelt minden paraméterrel.

```{r}
fitt0=lm(jövedelem~kor+testmagasság+ferfi+no+pincer+szabo+ugyved+budapest+budakeszi+bekes,data=rdf)
```

Egyesével megnézzük egy 178 cm magas 43 éves férfi milyen településen, melyik szakmával mennyi jövedelmet ér el.



Egy 178 cm magas 43 éves budapesti pincér jövedelme: `r round((predict(fitt0,data.frame(kor=42,testmagasság=178,ferfi=1,no=0,pincer=1,szabo=0,ugyved=0,budapest=1,budakeszi=0,bekes=0))),2)`  

Egy 178 cm magas 43 éves budapesti szabó jövedelme: `r round((predict(fitt0,data.frame(kor=42,testmagasság=178,ferfi=1,no=0,pincer=0,szabo=1,ugyved=0,budapest=1,budakeszi=0,bekes=0))),2)`  

Egy 178 cm magas 43 éves budapesti ügyvéd jövedelme: `r round((predict(fitt0,data.frame(kor=42,testmagasság=178,ferfi=1,no=0,pincer=0,szabo=0,ugyved=1,budapest=1,budakeszi=0,bekes=0))),2)`  


Egy 178 cm magas 43 éves Budakeszin élő pincér jövedelme:`r round((predict(fitt0,data.frame(kor=42,testmagasság=178,ferfi=1,no=0,pincer=1,szabo=0,ugyved=0,budapest=0,budakeszi=1,bekes=0))),2)`  

Egy 178 cm magas 43 éves Budakeszin élő szabó jövedelme:`r round((predict(fitt0,data.frame(kor=42,testmagasság=178,ferfi=1,no=0,pincer=0,szabo=1,ugyved=0,budapest=0,budakeszi=1,bekes=0))),2)`  

Egy 178 cm magas 43 éves Budakeszin élő ügyvéd jövedelme:`r round((predict(fitt0,data.frame(kor=42,testmagasság=178,ferfi=1,no=0,pincer=0,szabo=0,ugyved=1,budapest=0,budakeszi=1,bekes=0))),2)`  



Egy 178 cm magas 43 éves békési pincér jövedelme:`r round((predict(fitt0,data.frame(kor=42,testmagasság=178,ferfi=1,no=0,pincer=1,szabo=0,ugyved=0,budapest=0,budakeszi=0,bekes=1))),2)`  

Egy 178 cm magas 43 éves békési szabó jövedelme:`r round((predict(fitt0,data.frame(kor=42,testmagasság=178,ferfi=1,no=0,pincer=0,szabo=1,ugyved=0,budapest=0,budakeszi=0,bekes=1))),2)`  

Egy 178 cm magas 43 éves békési ügyvéd jövedelme:`r round((predict(fitt0,data.frame(kor=42,testmagasság=178,ferfi=1,no=0,pincer=0,szabo=0,ugyved=1,budapest=0,budakeszi=0,bekes=1))),2)`  



